【裁判字號】    96,訴,2294
【裁判日期】    970425
【裁判案由】    分割共有物
【裁判全文】
臺灣臺中地方法院民事判決              96年度訴字第2294號
原      告  戊○○
訴訟代理人  賈俊益律師
複代理人    乙○○
被      告  癸○○即己○○之.
被      告  壬○○即己○○之.
                        樓之8.
被      告  辛○○即己○○之.
                        7弄3.
被      告  丁○○即己○○之.
                        7弄3.
被      告  丙○○即己○○之.
兼上列五人共同
訴訟代理人  子○○即己○○之.
                        7弄3.
被      告  庚○○    住台中市.
訴訟代理人  丑○○○  住台中市.
被      告  甲○○    住台中市.
上列當事人間請求分割共有物事件，本院於民國97年4月14日言
詞辯論終結，判決如下：
    主      文
被告癸○○、壬○○、辛○○、子○○、丁○○、丙○○應就被
繼承人己○○所有如附表一所示4筆土地其應有部分320分之105
辦理繼承登記。
兩造共有之如附表一所示4筆土地准予合併分割，分割方法如附
件一台中市中山地政事務所96年11月2日土地複丈成果圖所示台
中市○區○○○段1352、1352-3地號面積共121平方公尺部分，
分歸被告癸○○、壬○○、辛○○、子○○、丁○○、丙○○取
得（公同共有）：附件二台中市中山地政事務所97年3月12日土
地複丈成果圖所示編號A、E、C、G面積共112平方公尺部分，分
歸被告戊○○取得；編號B、F面積共100平方公尺部分，分歸被
告庚○○取得；編號D、H面積共23平方公尺部分，分歸被告甲○○取得。
訴訟費用由兩造依其應有部分之比例負擔。
    事實及理由
壹、程序事項：
  一、被告甲○○經合法通知，未於言詞辯論期日到場，核無民
      事訴訟法第386條各款所列情形，爰依原告之聲請，由其
      一造辯論而為判決。
  二、按當事人死亡者，訴訟程序在有繼承人承受其訴訟以前當
      然停止；又聲明承受訴訟，應提出書狀於受訴法院，由法
      院送達於他造，民事訴訟法第168條、第176條分別定有明
      文。本件被告己○○於民國96年9月30日死亡，其繼承人
      為癸○○、壬○○、辛○○、子○○、丁○○、丙○○等
      6人（以下簡稱癸○○等6人），此有原告提出之己○○除
      戶戶籍謄本、繼承人之戶籍謄本及繼承系統表在卷可證。
      而原告於96年11月7日具狀聲明承受訴訟，經本院將該書
      狀分別送達於被告及承受訴訟人，故本件承受訴訟，於法
      即無不合。
貳、兩造爭執要旨：
  一、原告主張：
    (一)附表一所示4筆土地為兩造所共有，各共有人就該4筆土
        地之應有部分均相同，其應有部分如附表二所示。而其
        中共有人己○○於96年9月30日死亡，其應有部分應由
        繼承人即被告癸○○等6人繼承，惟被告癸○○等6人迄
        今尚未辦理繼承登記。
    (二)兩造間就系爭4筆土地並無不分割之約定，該等土地在
        使用目的上亦無不能分割之情形，而兩造無法達成協議
        分割，爰請求裁判分割。又最高法院85年度台上字第94
        3號裁判要旨謂：「數筆土地，於共有之初，原屬一筆
        土地，嗣因共有人同意先行分筆或地政機關依法逕行分
        割，而於聲請判決分割時，已由一筆變成多筆，共有人
        及應有部分均無變更，此際，如將之視為數筆土地而做
        數共有物之分割，即不合於共有人之原意，且有害於共
        有人之利益，自應准為合併分割。」準此，若請求分割
        之數筆土地，在共有人共有之初是屬於同一筆土地，因
        地政機關逕行分割，使得該一筆土地分為不同地號之數
        筆土地之情況下，受理裁判分割共有物之法院應可准許
        將各該不同地號之土地予以合併分割。而系爭4筆土地
        於兩造共有之初原為同一筆土地，當時地號為1352地號
        ，其後由地政機關逕行分割為1352、1352-3、1352-11
        、1352-12等地號；其中1352-3地號又逕行分割為1352-
        3、1352-4、1352-9、1352-10等地號，故現今1352、13
        52-3、1352-10、1352-12地號土地，原為同一筆土地。
        系爭4筆土地原本既為同一筆土地，且現今之共有人及
        其應有部分也與最初共有之時相同，應可認為共有人是
        基於同一共有關係而共有同一筆土地，只不過因地政機
        關之逕行分割而分成現今數筆而已，故應可准許合併後
        再為分割。
    (三)共有人己○○於台中市○區○○○段1352地號土地（以
        下簡稱1352地號土地）上有建號1166號之建物一棟；原
        告戊○○、被告庚○○於同段1352-10地號土地（以下
        簡稱1352-10地號土地）、同段1352-12地號土地（以下
        簡稱1352-12地號土地）上分別有建號2634、2633號建
        物各一棟；被告甲○○於1352-10、1352-12地號土地上
        則有未辦理保存登記之建物一棟，此乃兩造依分管契約
        所為之土地利用狀況。而原告戊○○就系爭4筆土地之
        應有部分均為105/320，面積合計為116.8125平方公尺
        ；被告癸○○等6人之被繼承人己○○就系爭4筆土地之
        應有部分均為105/320，面積合計為116.8125平方公尺
        ；被告庚○○就系爭4筆土地之應有部分均為45/160，
        面積合計為100.125平方公尺；被告甲○○就系爭4筆土
        地之應有部分均為1/16，面積合計為22.25平方公尺。
        茲為避免被告癸○○等6人之被繼承人己○○之建物遭
        拆除，應將1352、1352-3地號共121平方公尺之土地合
        併分割歸被告癸○○等6人取得。又戊○○、庚○○為
        同宗親戚，分別於1352-10、1352-12地號土地上有建物
        ，基於免於拆除建物之相同理由，應將如附件二台中市
        中山地政事務所97年3月12日土地複丈成果圖所示編號A
        、E、C、G面積共112平方公尺部分，分歸被告戊○○取
        得；編號B、F面積共100平方公尺部分，分歸被告庚○○取得；而所餘編號D、H面積共23平方公尺部分，其上
        有被告甲○○之未辦理保存登記建物，故分歸甲○○取
        得。
  二、被告庚○○及被告癸○○等6人均同意裁判分割，且均同
      意原告主張之分割方法。
  三、被告甲○○則未於言詞辯論期日到場，亦未提出準備書狀
      為任何聲明或陳述。
參、得心證之理由：
  一、原告主張附表一所示4筆土地為兩造所共有，各共有人就
      該4筆土地之應有部分均相同，其應有部分如附表二所示
      。而其中共有人己○○於96年9月30日死亡，其應有部分
      應由繼承人即被告癸○○等6人繼承，惟被告癸○○等6人
      迄今尚未辦理繼承登記；及共有人己○○於1352地號土地
      上有建號1166號之建物一棟，原告戊○○、被告庚○○於
      1352-10、1352-12地號土地上分別有建號2634、2633號之
      建物各一棟，被告甲○○於1352-10、1352-12地號土地上
      則有未辦理保存登記之建物一棟等事實，為被告庚○○及
      被告癸○○等6人所不爭執，且有原告提出之土地登記謄
      本及地籍圖在卷可憑，並經本院於96年10月26日履勘現場
      屬實，有勘驗筆錄及現場照片9幀附卷足參，故可信為真
      實。
  二、按共有人得隨時請求分割共有物，但因物之使用目的不能
      分割或契約定有不可分割之期限者，不在此限；又共有物
      之分割，依共有人協議之方法行之，分割之方法不能協議
      者，法院得因任何共有人之聲請，以原物分配於各共有人
      或變賣共有物，以價金分配於各共有人，民法第823條第1
      項及第824條第1項、第2項分別定有明文。又「數筆土地
      ，於共有之初，原屬一筆土地，嗣因共有人同意先行分筆
      或地政機關依法逕行分割，而於聲請判決分割時，已由一
      筆變成多筆，共有人及應有部分均無變更，此際，如將之
      視為數筆土地而做數共有物之分割，即不合於共有人之原
      意，且有害於共有人之利益，自應准為合併分割。」最高
      法院85年度台上字第943號民事裁判要旨可資參照。茲查
      ，系爭4筆土地於兩造共有之初原為同一筆土地，當時地
      號為1352地號，其後由地政機關逕行分割為1352、1352-3
      、1352-11、1352-12等地號；其中1352-3地號又逕行分割
      為1352-3、1352-4、1352-9、1352-10等地號，此有1352
      、1352-3地號土地之登記謄本可資佐憑。系爭4筆土地原
      屬同一筆土地，嗣因逕行分割而變成多筆，惟共有人應有
      部分均無變更，如將之視為數筆土地而為數共有物之分割
      ，即不合於共有人之原意，且有害於共有人之利益，故應
      准為合併分割；又兩造間就系爭4筆土地並無不分割之約
      定，該等土地在使用目的上亦無不能分割之情形，故原告
      請求將系爭4筆土地合併分割，核屬正當，應予准許。
  三、又按因繼承、強制執行、公用徵收或法院之判決，於登記
      前已取得不動產物權者，非經登記，不得處分其物權，民
      法第759條定有明文。系爭4筆土地之共有人己○○已經死
      亡，其繼承人因繼承而取得該等土地之所有權，但未辦理
      繼承登記，而共有物之分割，性質上為處分行為，依前開
      規定，系爭4筆土地在其繼承人未為繼承登記前不得為分
      割。從而原告請求共有人己○○之繼承人即被告癸○○等
      6人先辦理繼承登記後再為分割，於法即無不合，爰判決
      如主文第一項所示。
  四、再按裁判分割共有物，屬形成判決，法院定共有物之分割
      方法，固應斟酌當事人之聲明、共有物之性質、經濟效用
      及全體共有人之利益等，而本其自由裁量權為公平合理之
      分配，但並不受當事人聲明、主張或分管約定之拘束（最
      高法院93年度台上字第1797號裁判要旨參照）；又按共有
      物分割應審酌共有人之應有部分比例，各共有人之意願，
      各共有人間有無符合公平之原則及整體共有人之經濟利益
      等因素為通盤之考量，以求得最合理之分割方法。經查，
      原告、被告庚○○及被告癸○○等6人就系爭4筆土地之合
      併分割，已依現況利用情形，協議定出如原告主張之分割
      方案。亦即，系爭4筆土地是以原物分割，其中被告庚○○、甲○○係按應有部分受分配，且分得土地與其建物所
      在位置相符；其中原告戊○○、被告癸○○等6人雖未能
      按應有部分受分配，但為遷就土地上建物之使用現狀，乃
      不得不然。又原告戊○○分得部分雖較應有部分為少，惟
      其已表明不向分得部分較應有部分為多之被告癸○○等6
      人請求金錢補償，而此金錢補償之捨棄，要屬當事人得自
      由處分，且該分割方法並不影響共有人權益，原告戊○○
      及被告癸○○等6人亦同意以此方法為分割，故就分割共
      有物係為消滅共有關係之目的及共有人權益之均衡保護而
      言，以此方法為分割，自無不可。從而原告主張之分割方
      案應屬適當，爰判決如主文第二項所示。
  五、末按分割共有物之訴，本質上並無訟爭性，兩造本可互換
      地位。本件原告起訴雖於法有據，但被告之應訴實因訴訟
      性質所不得不然，本院認為訴訟費用由敗訴當事人負擔，
      顯失公平，而應由兩造依其應有部分之比例分擔，較為公
      允，爰諭知如主文第三項所示。
肆、一造辯論及訴訟費用負擔之依據：民事訴訟法第385條第1項
    前段、第80條之1。
中    華    民    國    97    年    4     月    25    日
                  民事第三庭    法  官  游文科
正本係照原本作成。
如對本判決上訴，須於判決送達後20日內向本院提出上訴狀。
中    華    民    國    97    年    4     月    25    日
                                書記官    謝坤冀
附表一：
┌──────────────┬──┬────────┐
│      土地坐落地號          │地目│  面       積   │
├──────────────┼──┼────────┤
│台中市○區○○○段1352號    │ 建 │  100平方公尺   │
├──────────────┼──┼────────┤
│台中市○區○○○段1352-3號  │ 建 │   21平方公尺   │
├──────────────┼──┼────────┤
│台中市○區○○○段1352-10號 │ 建 │   57平方公尺   │
├──────────────┼──┼────────┤
│台中市○區○○○段1352-12號 │ 建 │  178平方公尺   │
└──────────────┴──┴────────┘
(上開4筆土地之共有人均相同，且各共有人就每筆土地之應有部
分均相同，詳如附表二所示)
附表二：
┌────┬───────┬─────────────┐
│ 共有人 │ 應 有 部 分  │    備             註     │
├────┼───────┼─────────────┤
│ 戊○○ │  320分之105  │合併分割後取得土地之面積為│
│        │              │112平方公尺               │
├────┼───────┼─────────────┤
│ 庚○○ │   160分之45  │合併分割後取得土地之面積為│
│        │              │100平方公尺               │
├────┼───────┼─────────────┤
│ 甲○○ │     16分之1  │合併分割後取得土地之面積為│
│        │              │23平方公尺                │
├────┼───────┼─────────────┤
│ 己○○ │  320分之105  │其應有部分由癸○○、壬○○│
│        │              │、辛○○、子○○、丁○○、│
│        │              │丙○○繼承，每人之應繼分為│
│        │              │6分之1，尚未辦理繼承登記。│
│        │              │而合併分割後取得土地之面積│
│        │              │為121平方公尺。           │
└────┴───────┴─────────────┘


司法院資訊處製作；財團法人民間司法改革基金會備份。
